【裁判字號】    99,聲判,8
【裁判日期】    990621
【裁判案由】    聲請交付審判
【裁判全文】
臺灣新竹地方法院刑事裁定               99年度聲判字第8號
聲  請  人
即  告訴人  元亨半導體股份有限公司
法定代理人  甲○○
代  理  人  馮博生律師
            洪榮宗律師
            王鳳儀律師
被      告  乙○○
上列聲請人即告訴人因被告犯背信等案件，不服臺灣高等法院檢
察署檢察長駁回再議之處分（99年度上聲議字第1811號），聲請
交付審判，本院裁定如下：
    主  文
聲請駁回。
    理  由
一、按告訴人不服上級法院檢察署檢察長或檢察總長認再議為無
    理由而駁回之處分者，得於接受處分書後10日內委任律師提
    出理由狀，向該管第一審法院聲請交付審判。法院認為交付
    審判之聲請不合法或無理由者，應駁回之。刑事訴訟法第25
    8條之1第1項、第258條之3第2項前段，分別定有明文。次按
    民國91年1月17日三讀通過，同年2 月8日公布施行之刑事訴
    訟法第258條之1新增之向法院聲請交付審判制度，係對於「
    檢察官不起訴或緩起訴裁量權」制衡之一種外部監督機制，
    法院僅就檢察官所為不起訴或緩起訴之處分是否正確加以審
    查，以防止檢察機關濫權，並非以法院為檢察官偵查之延伸
    ，法院不負擔偵查之作為；且同法第260 條對於不起訴處分
    已確定或緩起訴處分期滿未經撤銷因發現新事實新證據者得
    再行起訴之規定，其立法理由說明本條所謂不起訴處分已確
    定者，包括「聲請法院交付審判復經駁回者」之情形在內，
    是同法第258條之3第3 項規定法院審查聲請交付審判案件時
    「得為必要之調查」，其調查證據之範圍，自應以偵查中曾
    顯現之證據為限，不得就告訴人新提出之證據再為調查，亦
    不得蒐集偵查卷以外之證據，否則，不僅有違向法院聲請交
    付審判制度之立法精神，並將與同法第260 條之再行起訴規
    定混淆，亦使法院兼任偵查任務而有回復「糾問制度」之虞
    。故法院裁定交付審判之前提，必須偵查卷內所存證據已符
    合刑事訴訟法第251條第1項規定「足認被告有犯罪嫌疑」檢
    察官應提起公訴之情形，如該案件仍須另行蒐證偵查始能判
    斷應否交付審判者，因交付審判審查制度並無如同再議救濟
    制度得為發回原檢察官續行偵查之設計，法院仍應依同法第
    258條之3 第2項前段規定，以聲請無理由裁定駁回，合先敘
    明。
二、本件聲請人即告訴人以被告乙○○犯背信及業務侵占罪嫌，
    向臺灣新竹地方法院檢察署檢察官提出告訴，經臺灣新竹地
    方法院檢察署檢察官於99年1月26日以99年度偵字第412號為
    不起訴處分後，聲請人不服，聲請再議，經臺灣高等法院檢
    察署檢察長認再議為無理由，於99年3月8日以99年度上聲議
    字第1811號駁回再議處分書駁回再議之聲請，上揭處分書於
    99年3月19日送達聲請人位於新竹縣竹北市○○○○路一段1
    00號9樓之6設立地址，並由聲請人之受僱人周盈君代為收受
    ，聲請人於99年3 月26日向本院聲請交付審判，未逾法定期
    間，業經本院調閱前開卷宗核閱無訛，先予敘明。
三、聲請人即告訴人聲請交付審判意旨略以：被告乙○○係聲請
    人公司前任董事長兼總經理，受聲請人公司及全體股東委任
    處理公司事務。
（一）惟被告於董事長兼總經理任期內，竟意圖為自己之不法利
      益，利用其掌控聲請人公司經營權之機會，於97年 9月10
      日上午 9時以董事長身分公布「97年中秋節獎金及第三季
      業績獎金公告」，嗣彼時任聲請人公司副總經理之證人甲
      ○○於同日下午 1時表示異議，告知該獎金公告已違反公
      司章程及公司法第29條等規定，並強調：「如果未經董事
      會決議，而擅自發放報酬給經理人，董事會或股東會自得
      依法追討，當然，更不用說還有刑法的背信及侵佔罪問題
      。」。詎料，被告受此通知後，仍堅於翌日即同年月11日
      發佈修正後之「97年中秋節獎金及第三季業績獎金公告」
      ，被告既受明確告知公司法第29條所設經理人報酬之規定
      ，竟圖自己不法利益，持聲請人公司之存摺、印鑑，於同
      年月12日自行匯款與己，而自聲請人公司領取獎金新臺幣
      （下同）451,200 元，致聲請人公司受有相當金額之財產
      損害，顯已構成刑法第342條第1項背信罪。
（二）又依聲請人公司之內控機制，公司帳戶之印鑑大小章原由
      被告持有，公司之帳戶存摺則由證人甲○○持有，惟被告
      趁證人甲○○業務出國期間，向銀行謊稱聲請人公司存摺
      遺失並申請補發，被告即自行掌控聲請人公司之存摺、印
      鑑章，而實質上持有、控制聲請人公司之帳戶存款。被告
      復意圖為自己不法之所有，而將其業務上持有狀態下之聲
      請人公司帳戶存款領出發放於己，其變異其業務上持有公
      司存款為自己所有之犯行，亦應構成刑法第336條第2項之
      業務侵占罪。
（三）公司法第29條所設要件係避免經理人利用其公司經營者之
      地位與權利，巧立名目藉機索取高額報酬。依公司法29條
      及聲請人公司章程之規定，聲請人公司經理人之報酬，應
      經聲請人公司董事會為普通決議後定之，始為適法。本案
      被告主觀犯意之認定應以被告是否明知經理人領取報酬須
      符合公司法第29條規定，惟仍故意違反法定程序而領取經
      理人報酬為判定基準。如前所述，證人甲○○曾告知被告
      公司法第29條規定及違法之民、刑事責任，被告並於修正
      後發佈之前開獎金公告中謂因證人甲○○之強烈意見故酌
      減獎金，由此觀之，被告明知其依法無權領取系爭獎金，
      惟仍圖自己不法利益而領取獎金之主觀犯意，實已昭然若
      揭。
（四）又，不論經理人領取報酬名目為月薪、績效獎金或三節獎
      金，該等金額應均為公司法第29條第1項所定之經理人「
      報酬」，被告自承其以董事長身分決定發放97年中秋節獎
      金及第三季業績獎金，且係未經董事會決議即擅為發放，
      並以公司總經理職領取系爭獎金，其領取系爭獎金顯悖於
      公司法第29條第1項第3款之規定。被告受聲請人公司委任
      處理公司事務，卻違法任意妄為，意圖為自己不法之利益
      ，而損害聲請人公司之利益，顯已構成背信罪既遂。綜上
      ，被告未經聲請人公司董事會決議即擅自發放獎金於己，
      構成刑法第342條第1項背信罪，並構成同法第336條第2項
      之業務侵占罪。
四、臺灣新竹地方法院檢察署檢察官以99年度偵字第 412號不起
    訴處分書為不起訴處分理由略以：（一）按犯罪事實應依證
    據認定之，無證據不得認定犯罪事實，刑事訴訟法第 154條
    第 2項定有明文。且按認定被告不利之事實，須依積極證據
    ，苟積極證據不足為不利於被告事實之認定，即應為有利於
    被告之認定，更不必有何有利之證據，此有最高法院30年上
    字第 816號著有判例可資參照。（二）訊據被告乙○○堅詞
    否認有何犯行，辯稱：因秋節屆至，且元亨公司97年第 3季
    出貨量比第1、2季業績總和成長近30％，乃決定發放獎金鼓
    勵員工士氣，公司過去也發過一次96年年終獎金、一次97年
    端午節獎金，都沒有經過董事會決議，獎金發放與否應是董
    事長權限範圍，也是依循往例決定核發。伊在元亨公司身兼
    總經理、業務、採購主管，也負責進出口業務，公司成立時
    便協議伊月薪12萬元等語。經查：1.按股份有限公司之經理
    人，其報酬應由董事會以董事過半數之出席，及出席董事過
    半數同意之決議行之，但公司章程有較高規定者，從其規定
    。公司法第29條第1項第3款定有明文。次按勞動基準法之工
    資，謂勞工因工作而獲得之報酬，包括工資、薪金及按計時
    、計日、計月、計件以現金或實物等方式給付之獎金、津貼
    及其他任何名義之經常性給與均屬之，但春節、端午節、中
    秋節給與之節金不屬之，勞動基準法第2條第3款、同法施行
    細則第10條第3 款規定參照。查經理人與公司間係屬委任關
    係，其所受報酬屬執行公司委任事務所應得之經常性對價；
    而員工春節、端午節、中秋節給與之節金發放，全係公司為
    獎勵公司員工一年工作辛勤，視公司盈虧及員工表現而定發
    給與否，為雇主恩惠性給與，自與委任報酬之性質有間，是
    經理人三節獎金之發放，非有公司法前揭規定之適用。
    2.又被告時任元亨公司之董事長，有卷附告訴人提出之97年
    中秋節獎金及第三季業績獎金公告在卷可參，其報酬依公司
    法第 196條之規定，董事之報酬，未經章程訂明者，應由股
    東會議定。訊之告訴人（按應係告訴人之法定代理人）甲○
    ○於本署偵查亦證稱：被告薪資為12萬元，因被告為總經理
    ，公司剛開始成立時，是比照園區所有的公司，保證14個月
    的月薪，獎金部分沒有議定，96年年終獎金及97年端午節獎
    金是伊與被告及沈育星協議決定發放等語，另證人夏可育亦
    證稱：伊從96年4月至97年9月間擔任元亨公司董事，有參加
    過公司之董事會，但董事會中並未對於發放獎金之事為討論
    等語。是元亨公司往例未曾就董事報酬及獎金發放等事由提
    起董事會或股東會討論，足見本件亦係被告依元亨公司內部
    作業往例，於其董事長權限範圍內批示決定核發本次之業績
    獎金及中秋節獎金，自屬有權發給，難認有何圖取不法利益
    或圖加不法損害之主觀犯意及違背任務之客觀犯行。
五、聲請人不服，向臺灣高等法院檢察署提起再議，經臺灣高等
    法院檢察署檢察長認再議無理由，以99年度上聲議字第1811
    號處分書駁回再議，理由略為：經核上開不起訴處分之理由
    ，認事用法尚無違誤。聲請人聲請再議意旨援引其他案件之
    法院判決，謂被告領取系爭獎金未經董事會或股東會決議，
    乃屬違反公司法第29條及第 196條關於董事報酬給與之規定
    ，有背信及侵占罪之適用；且被告核發96度年終獎金、97年
    度端午節獎金部分，事前曾與時任副總經理之甲○○及案外
    人沈育星協議，聲請人公司並無原處分所認定得由董事長單
    獨決定發放獎金之往例云云。惟查，被告任職聲請人公司董
    事長期間，核發96度年終獎金、97年度端午節獎金，其過程
    均未據董事會決議或授權，然仍執行無礙，而參與協議之甲
    ○○及沈育星均非董事會成員，被告主觀上因認事屬董事長
    之職權並依例發給，自無不合，難認此次系爭獎金之發放未
    經甲○○同意即謂被告有不法意圖，否則無異副總經理甲○
    ○對聲請人公司應否發放獎金具有決定權，況且甲○○於20
    08年 9月10日之電子郵件對於被告核發系爭中秋節獎金給其
    他員工之部分表示沒有意見，則被告本人應否領取獎金，純
    屬公司內部經營者之糾紛，無從徒以違反公司法之規定或其
    他案情未盡一致之判決遽為被告有罪之認定，聲請人前揭再
    議意旨，並無理由。
六、按犯罪事實應依證據認定之，無證據不得認定犯罪事實，刑
    事訴訟法第154條第2項定有明文。又聲請人之告訴，係以使
    被告受刑事訴追為目的，是其陳述是否與事實相符，仍應調
    查其他證據以資審認，最高法院著有52年台上字第1300號判
    例足資參照。次按認定不利於被告之事實，須依積極證據，
    苟積極證據不足為不利於被告事實之認定時，即應為有利於
    被告之認定，更不必有何有利之證據；且事實之認定，應憑
    證據，如未能發現相當證據，或證據不足以證明，自不能以
    推測或擬制之方法，以為裁判基礎；而認定犯罪事實所憑證
    據，雖不以直接證據為限，間接證據亦包括在內，然無論直
    接或間接證據，其為訴訟上之證明，須於通常一般之人均不
    致有所懷疑，而得確信其為真實之程度者，始得據為有罪之
    認定，若其關於被告是否犯罪之證明未能達此程度，而有合
    理性懷疑之存在，致使無從形成有罪之確信，根據「罪證有
    疑，利於被告」之證據法則，即不得遽為不利被告之認定（
    參照最高法院30年上字第 816號、40年台上字第86號、76年
    台上字第4986號判例）。本件聲請人原告訴意旨，業據前述
    臺灣新竹地方法院檢察署檢察官詳予偵查，並以前述不起訴
    處分書論述其理由甚詳，復經臺灣高等法院檢察署再詳加論
    證而駁回聲請人再議之聲請。今聲請人仍執前於偵查程序中
    所為相同指訴，認被告乙○○涉犯刑法第342條第1項背信罪
    與同法第336條第2項業務侵占罪嫌。本院依職權調閱臺灣新
    竹地方法院檢察署98年度他字第2222號、99年度偵字第 412
    號及臺灣高等法院檢察署99年度上聲議字第1811號卷審查後
    ，除引用上開不起訴處分書、處分書所載述之理由而不再贅
    述外，就聲請人本件交付審判之聲請應予駁回之理由，另補
    充如下：
（一）按公司法第29條第1項第3款規定，股份有限公司得依章程
      規定置經理人，其委任、解任及報酬，應由董事會以董事
      過半數之出席，及出席董事過半數同意之決議行之。但公
      司章程有較高規定者，從其規定。本件聲請人公司之公司
      章程第17條則規定：「本公司得設經理人，其委任、解任
      及報酬依照公司法第廿九條規定辦理。」，是本件被告基
      於聲請人公司總經理之職位所得領取之報酬應依公司法第
      29條第1項第3款規定，以董事會普通決議行之。聲請人主
      張被告未經董事會決議即自行發放及領取97年中秋節與第
      三季績效獎金，係違反公司法第29條規定，致聲請人受有
      損害云云，惟查，公司法第29條第 1項所稱之「報酬」應
      係為一定事務之處理而得之對價，如薪資，至三節獎金或
      績效獎金，係經營者或因重要節慶來臨或因營業狀況良好
      ，為獎勵員工、鼓舞員工士氣而決定給予之非常態性利益
      ，其與一定事務之處理並無對價性，此觀諸勞動基準法將
      三節獎金排除於勞工因工作所獲得之報酬亦明。故三節獎
      金與績效獎金應非公司法第29條第 1項所規定之報酬，被
      告基於聲請人公司董事長身分發放97年中秋節與第三季績
      效獎金，並基於總經理之身分領取系爭獎金，應未違反公
      司法第29條第1項之規定。
（二）況縱依告訴人所述而主張被告所為係違反公司法第29條第
      1 項之規定，亦無法據而逕認被告涉犯背信或業務侵占罪
      嫌。蓋被告基於聲請人公司董事長之身分，因見斯時聲請
      人公司營運狀況良好、業績大幅成長，決定依前例對全體
      公司員工發放三節獎金並加發績效獎金，被告對全體公司
      員工發放獎金，應有鼓舞、提高公司員工士氣之作用，尚
      難謂被告意圖為自己或第三人不法之利益，或意圖損害聲
      請人公司之利益，而為違背任務之行為。次查，聲請人公
      司前曾在未經董事會決議之情況下，發放96年年終獎金及
      97年端午節獎金，皆執行無礙，證人即聲請人公司當時之
      副總經理（現任董事長）甲○○亦有領取，此有證人甲○
      ○證述及聲請人公司97年度1月至6月薪資發放明細、甲○
      ○個人薪資表、沈育星個人薪資表、被告個人薪資表在卷
      可佐（見臺灣新竹地方法院檢察署98年度他字第2222號卷
      第66頁至第69頁、第77頁），被告依循往例決定發放獎金
      ，並基於總經理之身分領取系爭獎金，難認有何不法所有
      意圖。又，即便被告明知聲請人公司存摺並未遺失，逕自
      向銀行申請補發存摺因而掌控聲請人公司帳戶存款，因被
      告領取系爭獎金並無不法所有意圖，其嗣後將聲請人公司
      帳戶存款領出並發放於己，亦不該當業務侵占罪之構成要
      件。綜上所述，被告所為，應未違反公司法第29條第 1項
      之規定，亦難認被告涉有刑法背信罪及業務侵占罪嫌。
七、綜上，本件聲請人於偵查中所指摘不利於被告之事證，業經
    檢察機關詳為調查及斟酌，且原不起訴處分書及臺灣高等法
    院檢察署處分書所載理由亦未違背經驗法則、論理法則或其
    他證據法則，其認定被告背信、業務侵占罪嫌不足，於法並
    無違誤。聲請人本件聲請交付審判，雖就原經檢察官不起訴
    之背信、業務侵占犯行臚列前開各項理由，然經本院就聲請
    意旨再詳加審酌後，認本件仍乏積極之證據足資證明被告有
    此犯行而仍有合理之可疑存在。聲請人對於不起訴及駁回再
    議之處分加以指摘，求予交付審判，非有理由。從而，原檢
    察官及臺灣高等法院檢察署檢察長分別依刑事訴訟法第 252
    條第10款、第 258條前段之規定，對被告予以不起訴處分及
    駁回再議之聲請，於法既無違誤，而本院亦不得再蒐集偵查
    卷外之證據加以審認，則聲請人本件交付審判之聲請，應予
    駁回。
八、依刑事訴訟法第258條之3第2項前段，裁定如主文。
中    華    民    國    99    年    6    月    21    日
                  刑事第六庭  審判長法  官  黃美盈
                                    法  官  李毓華
                                    法  官  邱忠義
以上正本證明與原本無異。
不得抗告。
中    華    民    國    99    年    6    月    21    日
                                    書記官  吳美雲

司法院資訊處製作；財團法人民間司法改革基金會備份。
